ACORDAO-COMPLETO-2364672

ACÓRDÃO 363/2020 ATA 5/2020 - PLENÁRIO

VISTOS, relatados e discutidos estes autos de Auditoria realizada pela Secretaria de Fiscalização de Infraestrutura de Energia Elétrica (SeinfraElétrica) que teve como escopo a análise do processo de contratação de empresa para aquisição de cabos condutores a serem empregados em onze obras de linhas de transmissão na Região Nordeste, por meio do Pregão PG-1.90.2015.0780, com base no qual foi celebrado o Contrato CTNI-90.2015.0780, sob administração da Companhia Hidro Elétrica do São Francisco (Chesf) .
ACORDAM os Ministros do Tribunal de Contas da União, reunidos em sessão de Plenário, ante as razões expostas pelo Relator, em:
9.1. dar ciência à Companhia Hidro Elétrica do São Francisco (Chesf) , com fundamento no art. 7º da Resolução – TCU 265/2014, sobre as seguintes falhas ou impropriedades observadas na administração do Pregão PG-1.90.2015.0780 e do Contrato CTNI-90.2015.0780, de modo que sejam evitadas suas reincidências em procedimentos administrativos futuros:
9.1.1. pesquisa de preços de mercado deficiente, ante a utilização de apenas uma cotação recebida e a ausência de utilização de contratos de empresas públicas como referência, em especial daquelas que compõem o Sistema Eletrobras, o que, aliado à ausência de documentação comprobatória relativa aos levantamentos e estudos que fundamentaram o preço estimado da contratação no processo licitatório, impediu a administração pública de avaliar a vantajosidade das propostas, o que afrontou disposto nos artigos 3º, caput, e 40, inciso X, da Lei 8.666/1993, no art. 9º, § 2º, do Decreto 5.450/2005, no art. 3º, incisos I e III, da Lei 10.520/2002 e na jurisprudência do TCU;
9.1.2. majoração de 7,5% ao preço obtido na pesquisa realizada como critério de aceitabilidade de preços, o que afrontou o disposto no art. 40, inciso X, da Lei 8.666/1993 e no Acórdão 1061/2014-TCU-Plenário, de relatoria do Ministro Walton Alencar Rodrigues;
9.1.3. ausência de análise técnica/econômica da vantajosidade da prorrogação do contrato, o que afrontou o disposto no Acórdão 1445/2015-TCU-Plenário, de relatoria do Ministro Vital do Rêgo;
9.1.4. ausência de publicação do extrato do 1º termo aditivo (prorrogação do contrato) ; e publicação do extrato do 2º termo aditivo (prorrogação do contrato) com erro na data da nova vigência, em desacordo com o previsto na Lei 8.666/1993, art. 61, parágrafo único; e
9.1.5. ausência de termo/apostila informando o valor do reajuste aplicado ao contrato, calculado a partir de índices da Fórmula Coge, em afronta à Lei 8.666/1993, art. 65, § 8º, e ao Acórdão 7487/2015-TCU-Primeira Câmara, de relatoria do Ministro Bruno Dantas.
9.2 arquivar o presente processo, com fundamento no art. 169, inciso V, do Regimento Interno do TCU.

Auditoria que teve como escopo a análise do processo de contratação de empresa para aquisição de cabos condutores a serem empregados em onze obras de linhas de transmissão na Região Nordeste, sob administração da Companhia Hidrelétrica do São Francisco (Chesf).

Companhia Hidro Elétrica do São Francisco.

3. Interessados/Responsáveis:
3.1. Interessado: Congresso Nacional.
3.2. Responsável: Fabio Lopes Alves (XXX.886.784-XX).

13.1. Ministros presentes: Ana Arraes (na Presidência), Walton Alencar Rodrigues, Augusto Nardes, Raimundo Carreiro e Bruno Dantas.
13.2. Ministros-Substitutos convocados: Marcos Bemquerer Costa e André Luís de Carvalho.
13.3. Ministro-Substituto presente: Augusto Sherman Cavalcanti (Relator).

AUGUSTO SHERMAN

Adoto, como relatório, excerto da instrução elaborada pela equipe de auditoria à peça 26 dos autos, anuída pelos dirigentes da SeinfraElétrica (peças 27 e 28) :
“I. Apresentação
A auditoria, realizada pela Secretaria de Fiscalização de Infraestrutura de Energia Elétrica (SeinfraElétrica) teve como escopo a análise do processo de contratação de empresa para aquisição de cabos condutores a serem empregados em onze obras de linhas de transmissão na Região Nordeste, por meio do Pregão PG-1.90.2015.0780, com base no qual foi celebrado o Contrato CTNI-90.2015.0780, sob administração da Companhia Hidro Elétrica do São Francisco (Chesf) .
O Relatório de Auditoria encontra-se dividido em seis seções. Esta seção apresenta informações gerais sobre o relatório e a importância socioeconômica do objeto fiscalizado. A seção 2 abrange o contexto no qual ele se insere; o objetivo da fiscalização e as questões de auditoria; a metodologia utilizada; e, por fim, o volume de recursos fiscalizados e os benefícios estimados para a fiscalização. 
Na seção 3 são apresentados os achados de auditoria com o detalhamento das análises realizadas. As seções 4 e 5 apresentam as conclusões e as respectivas propostas de encaminhamento. Por fim, a seção 6 contém os anexos ao trabalho, entre eles a matriz de achados.
I.1. Importância socioeconômica
Conforme apontado no Plano Decenal de Expansão de Energia 2027, a expansão do sistema de transmissão é de fundamental importância para melhoria do ambiente competitivo no setor (peça 24, p. 85) :
A expansão da Rede Básica de transmissão (...) deve ser estabelecida de forma a permitir que os agentes de mercado tenham livre acesso à rede, possibilitando um ambiente propício para a competição na geração e na comercialização de energia elétrica no sistema interligado.
Além do atendimento ao mercado, o sistema de transmissão desempenha o importante papel de interligar os submercados de energia elétrica, permitindo a equalização dos preços da energia por meio da minimização dos estrangulamentos entre os submercados, possibilitando um despacho otimizado do parque gerador.
A falta de estrutura para receber e transportar energia pode se transformar num obstáculo para a transmissão eficiente de energia elétrica no Nordeste, especialmente no que diz respeito ao escoamento da energia eólica produzida na região, responsável por mais de 85% de toda a capacidade instalada de geração dessa fonte no Brasil.
Além disso, a construção de novas linhas e a implantação de reforços em instalações de linhas transmissão já existentes é fator importante para evitar descontinuidades de suprimento de energia na Região Nordeste.
Nessa esteira, a realização de onze obras de linhas de transmissão, então sob responsabilidade da Chesf no exercício de 2015, mostra-se fator importante para melhoria do sistema, bem como para evitar a descontinuidade de suprimento de energia.
Desse modo, a aquisição em larga escala de cabos condutores a serem empregados em obras de linhas de transmissão na Região Nordeste, por parte da Chesf, para atendimento de onze obras de uma só vez, visa possibilitar a melhoria no sistema de transmissão não apenas nessa região, mas no Sistema Interligado Nacional como um todo.
Introdução 
I.2. Deliberação que originou o trabalho 
Em cumprimento ao Acórdão 835/2019-TCU-Plenário, de relatoria do Ministro José Mucio Monteiro, realizou-se auditoria na Chesf, no período compreendido entre 22/4/2019 e 19/6/2019.
Entre as razões que motivaram esta auditoria, pode-se destacar que o Programa de Trabalho (PT) 25.752.2033.5107.0020 (Ampliação do Sistema de Transmissão de Energia Elétrica na Região Nordeste) contempla valores materialmente relevantes, englobando uma dotação na Lei Orçamentária Anual de 2019 de R$ 321.167.467,00.
I.3. Visão geral do objeto 
A Chesf é uma sociedade anônima (S/A) de capital aberto e de economia mista criada pelo Decreto-Lei 8.031/1945 e constituída na 1ª Assembleia Geral de Acionistas, realizada em 15 de março de 1948. A missão da Companhia é ‘contribuir para o bem-estar da sociedade gerando e transmitindo energia’.
Por ser agente do setor de energia elétrica, a Chesf está sujeita à regulação e à fiscalização da Agência Nacional de Energia Elétrica (Aneel) , nos termos da Lei 9.427/1996 e do Decreto 2.335/1997.
Atualmente, as contratações realizadas por empresas públicas e sociedades de economia mista sujeitam-se às regras previstas na Lei 13.303 (Lei das Estatais) , de 30/6/2016 (publicada no DOU de 1º/7/2016) . Contudo, no caso da Chesf, por ter sido constituída antes da vigência da Lei das Estatais, tinha o prazo de até 1º/7/2018 para se adaptar às regras impostas por essa nova legislação, conforme art. 91 dessa mesma lei. 
No caso da contratação objeto da análise desta fiscalização, tendo em vista tratar-se de pregão eletrônico realizado em 2015, as regras válidas para o processo licitatório estão consubstanciadas primordialmente na Lei 10.520/2002 e subsidiariamente na Lei 8.666/1993.
O escopo desta fiscalização é a análise do processo de contratação de empresa para aquisição de cabos condutores a serem empregados em onze obras de linhas de transmissão na Região Nordeste, por meio do Pregão PG-1.90.2015.0780, com base no qual foi celebrado o Contrato CTNI-90.2015.0780, sob administração da Chesf.
Conforme dados constantes do site da Companhia, a rede de transmissão da Chesf é formada por linhas de transmissão de corrente alternada, que interliga as usinas hidrelétricas aos principais centros de carga dos estados do Nordeste e une a região aos subsistemas do Norte, Sudeste e Centro-Oeste, e Sul do Brasil, conforme ilustrado na Figura 1, a seguir.
Figura 1 – Mapa do sistema de integração do Setor Elétrico da Chesf (fonte: www.chesf.gov.br) 
Conforme se observa, a Chesf possui 20.588,4 km de linhas de transmissão instaladas predominantemente na Região Nordeste.
De acordo com informações apresentadas pela Chesf, a situação atual das onze obras que justificaram a compra de cabos condutores por meio do Contrato CTNI-90.2015.0780 é a seguinte (peça 14, p. 4) :
	Nome do Empreendimento
	Percentual de execução
	Status da Obra
	Houve fornecimento de cabos por meio do contrato?
	Situação da obra (se atrasada) 

	LT 230 kV Eunápolis / Teixeira de Freitas II C2
	100%
	Energizada
	Sim

	LT 230 kV Pau Ferro / Santa Rita II e SE Santa Rita II - 230/69 kV
	80% (SE) 
	Liberação Fundiária da LT
	Sim
	Adiada para JUN/2020 devido a não liberação judicial da faixa de servidão.

		0% (LT) 
			
	LT 230 kV Russas II / Banabuiu C2
	9,21% (LT) 
	Em execução
	Sim
	Atrasada devido ao baixo desempenho da contratada na execução dos serviços, consequência de sua incapacidade financeira.

	SE Jaboatão II 230/69 kV - 2x150 MVA, seccionamento da LT 230 kV Recife II / Pirapama, em CD, com 14 km, e adequações nas EL´s 230 kV na SE Recife II e Pirapama II.
	100%
	Energizada
	Sim

	SE Mossoró IV 230/69 kV - 100 MVA; LT 230 kV Mossoró IV / Mossoró II CS
	100%
	Energizada
	Sim

	SE Touros II  230/69 kV - 150 MVA;  LT 230 kV Ceara Mirim II / Touros II CS
	100%
	Energizada
	Sim

	LT 230 kV Sapeaçu/Santo Antônio de Jesus C3
	0%
	Cancelada
	Não
	Empreendimentos com caducidade da concessão declarada conforme portaria Nº 176 de 25 de março de 2019 do Ministério de Minas e Energia.

	LT 500 kV Camaçari IV/Sapeaçu C1
	0%
	Cancelada
	Não
	Empreendimentos com caducidade da concessão declarada conforme portaria Nº 176 de 25 de março de 2019 do Ministério de Minas e Energia.

	LT 500 kV Recife II/Suape II C2
	0%
	Cancelada
	Não
	Empreendimentos com caducidade da concessão declarada conforme portaria Nº 176 de 25 de março de 2019 do Ministério de Minas e Energia.

	LT 230 kV Camaçari IV/Pirajá C1
	0%
	Cancelada
	Não
	Empreendimentos com caducidade da concessão declarada conforme portaria Nº 176 de 25 de março de 2019 do Ministério de Minas e Energia.

	LT 230 kV Pituaçu/Pirajá C1
	0%
	Cancelada
	Não
	Empreendimentos com caducidade da concessão declarada conforme portaria Nº 176 de 25 de março de 2019 do Ministério de Minas e Energia.

Tabela 1 – Situação das obras contempladas pelo Contrato CTNI-90.2015.0780
Em razão da declaração de caducidade das concessões outorgadas à Chesf por meio dos Contratos de Concessão do Serviço Público de Transmissão de Energia Elétrica 005/2007-ANEEL, 018/2011-ANEEL, 19/2011-ANEEL e 015/2012-ANEEL, tendo por consequência a extinção dessas concessões (peça 25) , a Companhia deixou de adquirir os cabos condutores previstos para as cinco obras canceladas, executando apenas R$ 39.962.490,63, ainda que o contrato tenha sido celebrado no valor de R$ 72.955.186,29.
I.4. Objetivo e questões de auditoria 
A presente auditoria teve por objetivo fiscalizar a contratação de empresa para aquisição de cabos condutores a serem empregados em onze obras de linhas de transmissão na Região Nordeste, por meio do Pregão PG-1.90.2015.0780, com base no qual foi celebrado o Contrato CTNI-90.2015.0780, sob administração da Chesf.
A partir do objetivo do trabalho e a fim de avaliar em que medida os recursos estão sendo aplicados de acordo com a legislação pertinente, formularam-se as questões adiante indicadas:
Questão 1: O procedimento licitatório foi regular?
Questão 2: A formalização do contrato atendeu aos preceitos legais e sua execução foi adequada?
Questão 3: Os preços dos serviços definidos no orçamento da obra são compatíveis com os valores de mercado?
I.5. Metodologia utilizada 
Considerando a decisão do Plenário deste Tribunal de que esta Corte deveria fiscalizar o Programa de Trabalho (PT) 25.752.2033.5107.0020 (Ampliação do Sistema de Transmissão de Energia Elétrica na Região Nordeste Na Região Nordeste) , conforme Acórdão 835/2019-TCU-Plenário, de relatoria do Ministro José Mucio Monteiro, solicitou-se à Chesf o preenchimento de planilha com a situação das contratações abarcadas pelo referido PT, por meio do Ofício 96/2019-TCU/SeinfraElétrica.
Entre os contratos apresentados, selecionou-se o contrato CTNI-90.2015.0780, em razão de ser aquele que teve o maior valor desembolsado no período de 2015 a 2018, no caso R$ 39.962.490,63.
Os trabalhos foram realizados em conformidade com as Normas de Auditoria do Tribunal de Contas da União (Portaria-TCU 280, de 8 de dezembro de 2010, alterada pela Portaria-TCU 168 de 30 de junho de 2011) e com observância aos Padrões de Auditoria de Conformidade estabelecidos pelo TCU (Portaria-Segecex 26, de19 de outubro de 2009) .
Na fase de planejamento da auditoria, foram solicitadas, por meio do Ofício de Requisição 01-84/2019-TCU/SeinfraElétrica, de 29/4/2019 (peça 4) , informações acerca do processo de contratação relativas ao Pregão PG-1.90.2015.0780 e ao Contrato CTNI-90.2015.0780, bem como foi realizada visita in loco para análise dos processos administrativos relacionados. 
Durante a fase de execução, a equipe de auditoria solicitou novas informações, analisou a documentação coletada e realizou reuniões com a Assessoria da Diretoria de Engenharia e Construção e com técnicos da Chesf responsáveis pelos cálculos de reajustes dos contratos da Companhia.
Para responder as questões de auditoria levantadas, foram utilizadas as seguintes técnicas de auditoria:
a)	análise documental;
b)	confronto de informações e documentos;
c)	conferência de cálculos;
d)	comparação com a legislação, jurisprudência do TCU e doutrina;
e)	entrevistas; e
f)	pesquisas em sistema informatizados.
I.6. Limitações inerentes à auditoria 
Nenhuma restrição foi imposta aos exames.
I.7. Volume de recursos fiscalizados 
O volume de recursos fiscalizados alcançou o montante de R$ 72.955.186,29 (data base: março/2015) . Esse montante refere-se ao valor da proposta vencedora do Pregão PG-1.90.2015.0780 e, consequentemente, do Contrato CTNI-90.2015.0780, celebrado com a empresa ZTT do Brasil Ltda. (peça 10, p. 1, 2, 13 e 14) .
I.8. Benefícios estimados da fiscalização 
Entre os benefícios estimados desta fiscalização pode-se mencionar a melhoria na forma de atuação da Chesf quanto à elaboração de seus orçamentos básicos, bem como em relação à administração da execução de seus contratos, além do aumento da expectativa de controle.
Achados de auditoria 
I.9. Deficiências na elaboração do orçamento estimado da contratação.
III.1.1 - Tipificação do achado:
Classificação: Falhas/impropriedades (F/I) 
A situação verificada não se enquadra dentre as previstas no art. 118, §1°, inciso IV, da Lei 13.707/2018 (LDO 2019) , aptas a ensejar o bloqueio da execução física, orçamentária e financeira do contrato celebrado, pois não há atos e fatos materialmente relevantes em relação ao valor total contratado que apresentem potencialidade de ocasionar prejuízos ao erário ou a terceiros, motivo pelo qual também classificou-se o achado como ‘falhas/impropriedades’ e não como ‘irregularidade grave’.
III.1.2 - Situação encontrada:
Identificou-se que a Chesf cometeu as seguintes falhas na elaboração do orçamento estimado para contratação de empresa para fornecimento de cabos elétricos a serem empregados em onze obras de linhas de transmissão, objeto do Pregão PG-90.2015.0780:
1.1. Pesquisa de preços de mercado deficiente, ante a utilização de apenas uma cotação recebida e a ausência de utilização de contratos de empresas públicas como referência, em especial daquelas que compõem o Sistema Eletrobras;
1.2. Ausência de documentação comprobatória relativa aos levantamentos e estudos que fundamentaram o preço estimado da contratação no processo licitatório; e
1.3. Majoração de 7,5% ao preço obtido na pesquisa realizada como critério de aceitabilidade de preços.
O processo administrativo de contratação teve início com a correspondência interna enviada pelo Gerente da Divisão de Projeto de Linha de Transmissão da Chesf (DEPL) para a Divisão de Logística da Contratação de Bens e Serviços da Companhia (DELC) , por meio da qual encaminhou as requisições de materiais para aquisição de cabos condutores a serem empregados na construção/reforço de onze linhas de transmissão, em razão de problemas com contratos celebrados anteriormente pela Chesf (peça 11, p. 1-3) . 
O orçamento estimado da contratação (peça 12, p. 1-3) foi inserido no processo sem a demonstração da origem dos preços dele constantes, havendo apenas a informação de um técnico da DEPL de que ‘a origem do orçamento básico foi uma consulta aos fabricantes do material: ALUBAR, NEXANS e PHELPS DODGE’ (peça 12, p. 4) .
Registre-se que, durante o andamento do processo, houve alteração no valor do orçamento básico decorrente de incidência/exclusão de impostos em relação aos projetos/obras que estariam habilitados no Regime Especial de Incentivos para o Desenvolvimento de Infraestrutura (REIDI) (peça 12, p. 5-13) .
Ressalte-se ainda que, para fins de comparação com as propostas apresentadas, o orçamento estimado da contratação foi atualizado com base nas fórmulas Coge pertinentes e equalizado para o ICMS de 17%, que é a alíquota desse tributo efetivamente a ser paga pela Chesf pela compra e utilização dos cabos elétricos nas obras de linha de transmissão para as quais foram adquiridos. Ao final desse processo, a Chesf ainda majorou o orçamento estimado da contratação em 7,5% para chegar ao critério de aceitabilidade de preços do Pregão PG-1.90.2015.0780 (peça 12, p. 14-18) .
Por meio dos itens 2.2 e 2.3 do Ofício de Requisição 01-84/2019-TCU/SeinfraElétrica, de 29/4/2019, foi solicitado à Chesf que encaminhasse a este Tribunal os seguintes documentos e informações relacionados ao pregão em análise (peça 4, p. 1) :
2.2.	Discriminação da origem dos preços constantes do orçamento estimado da contratação (SINAPI, SICRO, cotação de preço, banco de preços da Aneel, Comprasnet, contratos anteriores, etc.) , incluindo cópias das análises, pesquisas e cotações realizadas;
2.3.	Justificativa legal, normativa (interna ou externa) , administrativa ou jurisprudencial para o acréscimo de 7,5% ao valor do orçamento estimado da contratação para fins de critério de aceitabilidade de preços das propostas dos licitantes;
Em resposta aos questionamentos, a Assessora da Diretoria de Engenharia e Construção informou que (peça 13, p. 1-12; peça 14, p. 2) :
2.2 – Os preços constantes do orçamento básico da contratação foram obtidos a partir de consulta aos fornecedores Alubar, Nexans e Phelps Dodge, conforme Anexo I, II e III e processos anteriores que foram fracassados por preço excessivo (PG-90.2014.36620) .
Das empresas consultadas, apenas a Alubar apresentou proposta conforme descriminado nos Anexos IV e V [peça 13, p. 1-12].
2.3 – Encaminhamos, em anexo, a Decisão de Diretoria 23.02-2009, que define o critério de aceitabilidade de preços utilizado no pregão que deu origem ao Contrato CTNI-90.2015.0780 [peça 14, p. 2].
Com base nesses documentos e informações, constatou-se que os preços utilizados como fundamento para elaboração do orçamento estimado da contratação tomaram por base a cotação apresentada por somente um fornecedor (Alubar) , enviada por e-mail (peça 13, p. 9-12) , que sequer foi juntada a qualquer processo administrativo como forma de dar transparência e formalizar os estudos de preços realizados, bem como de possibilitar a apreciação pelas instâncias revisoras no âmbito da Companhia.
Além disso, os preços apresentados pela Alubar nem mesmo a vinculavam, caso a Chesf optasse por contratá-la diretamente, haja vista a informação inserida na proposta de que os preços apresentados destinar-se-iam apenas para levantamento de custos da licitação a ser realizada. Desse modo, caso a Chesf optasse pelo ‘fechamento do pedido’, os preços de venda deveriam ser reavaliados (peça 13, p. 11) .
Essa situação demonstra a fragilidade do orçamento estimado que embasou o Pregão PG-1.90.2015.0780, o qual não representava necessariamente os preços praticados no mercado, uma vez que impediu a administração pública de avaliar a vantajosidade da proposta, o que contraria o disposto no art. 3º, caput, da Lei 8.666/1993 e no art. 9º, § 2º, do Decreto 5.450/2005.
É importante destacar que as informações acerca dos estudos e da origem dos preços constantes do orçamento estimado da contratação, bem como do critério de aceitabilidade de preços, deveriam constar dos próprios autos do procedimento licitatório, conforme preceitua o art. 3º, incisos I e III, da Lei 10.520/2002.
A jurisprudência do TCU é pacífica no sentido de que, na impossibilidade de obtenção de preços referenciais em sistemas oficiais (Sinapi, Sicro etc.) para a estimativa de custos em processos licitatórios, deve ser realizada pesquisa de mercado, a qual deve necessariamente conter, no mínimo, três cotações, fazendo-se constar do respectivo processo a documentação comprobatória pertinente aos levantamentos e estudos que fundamentaram o preço estimado, conforme Acórdão 3280/2011-TCU-Plenário, de relatoria do Ministro Walton Alencar, 2.531/2011-TCU-Plenário, de relatoria do Ministro José Jorge, 1.266/2011-TCU-Plenário, de relatoria do Ministro Ubiratan Aguiar, 718/2010-TCU-1ª Câmara, de relatoria do Ministro Augusto Nardes, e 2.479/2009-TCU-Plenário, de relatoria do Ministro Marcos Bemquerer.
Ressalta-se que a estimativa de preços em licitações deve contemplar, entre outros critérios, as cotações com fornecedores, contratos anteriores do próprio órgão/empresa pública e de outros entes públicos, mídias e sítios eletrônicos especializados, além de portais de referenciamento de custos, conforme Acórdão 2787/2017-TCU-Plenário, de relatoria do Ministro Augusto Sherman, 1.604/2017-TCU-Plenário, de relatoria do Ministro Vital do Rêgo, 3.010/2016-TCU-Plenário, de relatoria do Ministro Weder de Oliveira e 3.684/2014-TCU-2ª Câmara, de relatoria da Ministra Ana Arraes.
Acrescente-se que, além da pesquisa de preços deficitária realizada, em desconformidade com a jurisprudência do TCU, a Chesf majorou os preços em 7,5% para chegar ao critério de aceitabilidade de preços do Pregão PG-1.90.2015.0780 (peça 12, p. 14) , com fundamento na Decisão da Diretoria 23.02/2009, realizada em 15/06/2009. Nos termos constantes dessa Decisão, para licitações na modalidade pregão: ‘serão considerados preços excessivos aqueles que ultrapassarem o orçamento básico disponível no processo em mais de 7,5%’ (peça 15, p. 1-4) .
A referida Decisão, apesar de contemplar a boa prática de determinar que os orçamentos básicos integrem os processos licitatórios da Companhia, definiu o acréscimo de 7,5% ao orçamento estimado para fins de critério de aceitabilidade de preços sem apresentar qualquer justificativa técnica ou legal que justificasse essa medida.
Cabe ressaltar que é ilegal estabelecer faixa de variação em relação a preços de referência como critério de aceitabilidade de preço global, conforme delineado, por exemplo, no Acórdão 1061/2014-TCU-Plenário, de relatoria do Ministro Walton Alencar Rodrigues.
No caso encontrado na Chesf, a fixação de faixa de variação de até 7,5% acima do orçamento básico, como critério de aceitabilidade de preço global do Pregão PG-1.90.2015.0780, contrariou o disposto no art. 40, inciso X, da Lei 8.666/1993, que veda a fixação de faixas de variação em relação a preços de referência.
No Relatório final de julgamento da licitação, elaborado pela pregoeira, é possível verificar que o preço apresentado pela empresa ZTT do Brasil Ltda. ficou 4,356% acima do orçamento estimado da contratação, mas foi aceito em razão de estar abaixo da faixa de 7,5% adotada como critério de aceitabilidade de preços (peça 16, p. 1-3) .
Diante das falhas constatadas, buscou-se identificar eventual sobrepreço nos valores efetivamente contratados pela Chesf por meio do Contrato CTNI-90.2015.0780, decorrente do Pregão em análise.
Para fins de análise da adequabilidade dos valores dos cabos condutores adquiridos pela Chesf por meio do Contrato CTNI-90.2015.0780, a equipe de auditoria elaborou orçamento de referência com base no Banco de Preços da Aneel, tendo adotado os seguintes procedimentos:
1.4. Primeiramente, os preços ofertados/contratados pela Empresa ZTT (peça 10, p. 13) tiveram os valores equalizados para incorporar a alíquota de ICMS total de 17% (peça 17, p. 3) , que é a alíquota do tributo efetivamente paga pela Chesf, uma vez que a Companhia é responsável pelo pagamento do diferencial de ICMS para os estados onde estão localizados seus escritórios, conforme Cartilha publicada pela estatal (peça 18, p. 2) . Os preços ofertados pela empresa ZTT também pressupõem o pagamento de 10% de alíquota de IPI e de 0% para PIS/COFINS, nesse último caso, pelo fato de as obras da Chesf que receberiam os cabos elétricos terem sido habilitadas no Regime Especial de Incentivos para o Desenvolvimento da Infraestrutura (REIDI) ;
1.5. Para elaboração do orçamento de referência da equipe de auditoria, utilizou-se o Banco de Preços da Aneel de 2014 pelo fato de a referência de preços desse banco ser a mais próxima da data da proposta. No caso, a proposta da empresa ZTT tem como data base o mês de março de 2015, enquanto os valores dos cabos condutores constantes do Banco de Preços da Aneel tinham como base o mês de junho de 2014 (peça 17, p. 4) ; e
1.6. Uma vez obtidos os preços de referência utilizados pela Aneel, converteu-se o preço dos cabos de quilograma para metro com base no peso dos cabos informado no caderno técnico da empresa ZTT (peça 17, p. 6-7) , acrescentou-se a alíquota de 10% de IPI ao preço, equalizou-se o ICMS para 17% e atualizou-se o valor dos cabos elétricos pela Fórmula Coge correspondente (peça 17, p. 8-11) , possibilitando a comparação dos valores constantes do Banco de Preços da Aneel com aqueles contratados pela Chesf (peça 17, p. 2) .
Tendo como base o referido orçamento de referência e os testes de auditoria realizados no presente trabalho, não se constatou indício de sobrepreço ou prejuízo ao erário nos valores efetivamente contratados, em que pesem as falhas apontadas. O valor da proposta vencedora do certame apresentada pela empresa ZTT do Brasil Ltda., montante equalizado (com REIDI) , foi de R$ 84.395.528,37 (peça 17, p. 1) , enquanto o orçamento de referência elaborado pela equipe de auditoria, também equalizado (com REIDI) , foi de R$ 104.590.564,14. 
A análise de preços realizada pela equipe de auditoria foi acostada aos autos (peça 17) .
III.1.3 - Conclusão da equipe:
Conforme se observou, a Chesf utilizou apenas uma cotação recebida para elaboração do orçamento básico vinculado ao Pregão PG-1.90.2015.0780, deixando de utilizar contratos de empresas públicas como referência, em especial daquelas que compõem o Sistema Eletrobras. Em complemento, a Companhia deixou de juntar a documentação comprobatória relativa aos levantamentos e estudos que fundamentaram o preço estimado da contratação no processo licitatório. Tudo isso impediu a administração pública de avaliar a vantajosidade das propostas dos licitantes, o que afrontou o disposto nos artigos 3º, caput, e 40, inciso X, da Lei 8.666/1993, no art. 9º, § 2º, do Decreto 5.450/2005, no art. 3º, incisos I e III, da Lei 10.520/2002 e na jurisprudência do TCU.
Além disso, a Chesf majorou os valores obtidos no orçamento estimado da contratação em 7,5% para chegar ao critério de aceitabilidade de preços do Pregão PG-1.90.2015.0780 sem justificativa técnica ou legal, o que afrontou o disposto no art. 40, inciso X, da Lei 8.666/1993 e no Acórdão 1061/2014-TCU-Plenário, de relatoria do Ministro Walton Alencar Rodrigues.
Contudo, apesar das falhas apontadas, os testes de auditoria realizados não apontaram para a ocorrência de sobrepreço nos valores dos cabos elétricos adquiridos por meio do Contrato CTNI-90.2015.0780, tomando-se como referência o Banco de Preços da Aneel.
Diante dessas conclusões, propõe-se dar ciência à Chesf sobre as seguintes falhas, identificadas na elaboração do orçamento estimado para contratação de empresa para fornecimento de cabos elétricos para onze obras de linhas de transmissão, objeto do Pregão PG-90.2015.0780:
1.7. Pesquisa de preços de mercado deficiente, ante a utilização de apenas uma cotação recebida e a ausência de utilização de contratos de empresas públicas como referência, em especial daquelas que compõem o Sistema Eletrobras, o que, aliado à ausência de documentação comprobatória relativa aos levantamentos e estudos que fundamentaram o preço estimado da contratação no processo licitatório, impediu a administração pública de avaliar a vantajosidade das propostas, o que afrontou disposto nos artigos 3º, caput, e 40, inciso X, da Lei 8.666/1993, no art. 9º, § 2º, do Decreto 5.450/2005, no art. 3º, incisos I e III, da Lei 10.520/2002 e na jurisprudência do TCU; e
1.8. Majoração de 7,5% ao preço obtido na pesquisa realizada como critério de aceitabilidade de preços, o que afrontou o disposto no art. 40, inciso X, da Lei 8.666/1993 e no Acórdão 1061/2014-TCU-Plenário, de relatoria do Ministro Walton Alencar Rodrigues.
I.10. Deficiências na administração da execução do contrato.
III.2.1 - Tipificação do achado:
Classificação: Falhas/impropriedades (F/I) 
III.2.2 - Situação encontrada:
Foram identificadas as seguintes falhas cometidas pela Chesf na administração da execução do Contrato CTNI-90.2015.0780:
1.9. Ausência de análise técnica/econômica da vantajosidade da prorrogação do contrato;
1.10. Ausência de publicação do extrato do 1º termo aditivo (prorrogação do contrato) ; e publicação do extrato do 2º termo aditivo (prorrogação do contrato) com erro na data da nova vigência; e
1.11. Ausência de termo/apostila informando o valor do reajuste aplicado (Fórmula Coge) .
O contrato em exame, CTNI-90.2015.0780, foi assinado em 11/9/2015, com vigência de 23 meses (peça 10, p. 3 e 12) e, durante a sua execução, foram firmados dois aditivos.
Cada um dos aditivos prorrogou a vigência do contrato por um ano. O primeiro, assinado em 31/7/2017, alterou o prazo de vigência do contrato de 11/8/2017 para 11/8/2018 (peça 19, p. 1-2) . Já o segundo aditivo, firmado em 25/5/2018, estendeu o prazo do contrato de 11/8/2018 para 11/8/2019 (peça 19, p. 3-4) . 
Uma vez que os termos aditivos alteraram somente os prazos de vigência contratual, não há que se falar sobre a eventual falta de compatibilidade com o objeto inicialmente licitado. 
Por outro lado, quanto à realização de análise anterior à prorrogação do referido contrato, a qual poderia indicar que nova licitação seria mais vantajosa para a Chesf, a estatal assim se manifestou, em resposta ao item 2.6 do Ofício de Requisição 1-84/2019-TCU/SeinfraElétrica, de 29/4/2019 (peça 14, p. 3) :
A decisão pela prorrogação da vigência baseou-se no fato de que os empreendimentos relacionados ao contrato já tinham a sua execução contratada, aguardando apenas a liberação fundiária e/ou ambiental para início dos serviços da construção. Logo, a elaboração de um novo certame licitatório implicaria em risco de falta de material para implantação desses empreendimentos, face às incertezas inerentes a um novo processo de licitação. Nesse sentido, a decisão empresarial foi por manter o contrato vigente.
Diante da resposta encaminhada, depreende-se que não houve, nas ocasiões em que o contrato foi prorrogado, avaliações de preços de mercado e prazos de entrega dos materiais objeto do contrato, as quais, no limite, poderiam revelar a vantajosidade de se promover novo certame licitatório. De acordo com o entendimento da estatal, nova licitação poderia implicar o risco de atraso no recebimento dos materiais, o que não pôde ser confirmado, face à ausência de registros de realização de pesquisas de mercado pela Chesf, as quais poderiam evidenciar a viabilidade ou não dos prazos oferecidos pelas ofertantes.
A demonstração da vantajosidade de eventual prorrogação de contrato deveria utilizar fontes diversificadas de pesquisa de mercado, conforme plasmado no Acórdão 1445/2015-TCU-Plenário, de relatoria do Ministro Vital do Rêgo.  
Dessa forma, ao deixar de realizar análise técnica/econômica da vantajosidade da prorrogação do contrato, a Companhia assumiu o risco de efetivar contratações de materiais em condições menos vantajosas em comparação às disponíveis no mercado à época das prorrogações do contrato.
Por sua vez, em relação à publicidade dos instrumentos da avença, deve-se registrar que o extrato do contrato de fornecimento teve a sua publicação no DOU de 7/10/2015 (peça 20, p. 1) . Quanto aos aditamentos contratuais, a Chesf informou que não localizou registro de publicação do 1º termo aditivo, consoante resposta da Companhia ao item 2.5 do Ofício de Requisição 1-84/2019-TCU/SeinfraElétrica (peça 14, p. 2) . Por sua vez, o extrato do 2º aditamento foi publicado no DOU em 15/6/2018. Observou-se, contudo, erro na data da nova vigência: ao invés de 11/8/2019, foi registrada a data de 11/8/2018 (peça 21, p. 1) .
Vale ressaltar que as falhas na publicação dos aditivos afrontam o art. 61, parágrafo único da Lei 8.666/1993, o qual estatui que a publicação resumida do instrumento de contrato, bem como de seus aditamentos, é condição indispensável para sua eficácia.
Por fim, constatou-se a falta de termos/apostilas nos autos do processo com informações sobre os reajustes anuais aplicados aos valores pagos ao contratado, em desacordo com a Lei 8.666/1993, art. 65, § 8º e com o Acórdão 7487/2015-TCU-Primeira Câmara, de relatoria do Ministro Bruno Dantas. Deve-se registrar, contudo, que, apesar da inexistência de termos de apostilamento, os reajustes foram efetivados a partir da variação de índices da Fórmula Coge e utilizados nos cálculos realizados no Sistema de Administração de Contratos da Companhia, conforme resposta da Chesf ao item 2.7 do Ofício de Requisição 1-84/2019-TCU/SeinfraElétrica, de 29/4/2019 (peças 14, p. 7; peça 22, p. 1-9) .
III.2.3 - Conclusão da equipe:
As deficiências identificadas na administração da execução do contrato, relativas à falta de análise da vantajosidade de prorrogação contratual, às falhas na publicação de aditivos e à falta de termo/apostila sobre reajustes, caracterizam impropriedades causadas por controles internos que requerem aprimoramentos, e por entendimentos equivocados sobre as responsabilidades do gestor quando da dilação de prazos contratuais.  
Diante dessas conclusões, propõe-se dar ciência à Chesf sobre as seguintes falhas, identificadas no processo administrativo referente à execução do contrato CTNI-90.2015.0780, para que sejam adotadas medidas internas com vistas à prevenção de ocorrência de outras semelhantes: 
1.12. Ausência de análise técnica/econômica da vantajosidade da prorrogação do contrato, o que afrontou o disposto no Acórdão 1445/2015-TCU-Plenário, de relatoria do Ministro Vital do Rêgo;
1.13. Ausência de publicação do extrato do 1º termo aditivo (prorrogação do contrato) ; e publicação do extrato do 2º termo aditivo (prorrogação do contrato) com erro na data da nova vigência, em desacordo com o previsto na Lei 8.666/1993, art. 61, parágrafo único;
1.14. Ausência de termo/apostila informando o valor do reajuste aplicado ao contrato, calculado a partir de índices da Fórmula Coge, em afronta à Lei 8.666/1993, art. 65, § 8º e ao Acórdão 7487/2015-TCU-Primeira Câmara, de relatoria do Ministro Bruno Dantas.
Conclusão 
O cerne desta auditoria foi fiscalizar o processo de contratação de empresa para aquisição de cabos condutores a serem empregados em onze obras de linha de transmissão na Região Nordeste, por meio do Pregão PG-1.90.2015.0780, com base no qual foi celebrado o Contrato CTNI-90.2015.0780, sob administração da Chesf.
A partir do objetivo do trabalho e a fim de avaliar em que medida os recursos estão sendo aplicados de acordo com a legislação pertinente, formularam-se as seguintes questões de auditoria:
Questão 1: O procedimento licitatório foi regular?
Questão 2: A formalização do contrato atendeu aos preceitos legais e sua execução foi adequada?
Questão 3: Os preços dos serviços definidos no orçamento da obra são compatíveis com os valores de mercado?
Durante a fase de execução da auditoria, as questões formuladas na matriz de planejamento foram respondidas, sendo constatados os seguintes achados de auditoria:
Deficiências na elaboração do orçamento estimado da contratação (achado III.1) ; e
Deficiências na administração da execução do Contrato (Achado III.2) . 
O achado III.1 foi decorrente das análises empreendidas em razão da primeira questão de auditoria, enquanto o achado III.2 decorreu da segunda questão. Para a terceira questão não foram encontrados achados. Nada obstante, a análise de preços realizada pela equipe de auditoria foi acostada aos autos (peça 17) .
No tocante ao achado III.1, verificaram-se as seguintes ocorrências que caracterizam deficiências na elaboração do orçamento básico do Pregão PG-1.90.2015.0780:
1.15. Pesquisa de preços de mercado deficiente, ante a utilização de apenas uma cotação recebida e a ausência de utilização de contratos de empresas públicas como referência, em especial daquelas que compõem o Sistema Eletrobras, o que, aliado à ausência de documentação comprobatória relativa aos levantamentos e estudos que fundamentaram o preço estimado da contratação no processo licitatório, impediu a administração pública de avaliar a vantajosidade das propostas, o que afrontou disposto nos artigos 3º, caput, e 40, inciso X, da Lei 8.666/1993, no art. 9º, § 2º, do Decreto 5.450/2005, no art. 3º, incisos I e III, da Lei 10.520/2002 e na jurisprudência do TCU; e
1.16. Majoração de 7,5% ao preço obtido na pesquisa realizada como critério de aceitabilidade de preços, o que afrontou o disposto no art. 40, inciso X, da Lei 8.666/1993 e no Acórdão 1061/2014-TCU-Plenário, de relatoria do Ministro Walton Alencar Rodrigues.
Em relação ao achado III.2, verificaram-se as seguintes ocorrências, que caracterizam deficiências na administração da execução do Contrato CTNI-90.2015.0780: 
1.17. Ausência de análise técnica/econômica da vantajosidade da prorrogação do contrato, o que afrontou o disposto no Acórdão 1445/2015-TCU-Plenário, de relatoria do Ministro Vital do Rêgo;
1.18. Ausência de publicação do extrato do 1º termo aditivo (prorrogação do contrato) ; e publicação do extrato do 2º termo aditivo (prorrogação do contrato) com erro na data da nova vigência, em desacordo com o previsto na Lei 8.666/1993, art. 61, parágrafo único;
1.19. Ausência de termo/apostila informando o valor do reajuste aplicado ao contrato, calculado a partir de índices da Fórmula Coge, em afronta à Lei 8.666/1993, art. 65, § 8º e ao Acórdão 7487/2015-TCU-Primeira Câmara, de relatoria do Ministro Bruno Dantas.
Contudo, apesar das falhas apontadas nos dois achados, os testes de auditoria realizados não apontaram para a ocorrência de sobrepreço nos valores dos cabos elétricos adquiridos por meio do Contrato CTNI-90.2015.0780, tomando-se como referência o Banco de Preços da Aneel.
Desse modo, em ambos os casos, entendeu-se que seria oportuno e suficiente dar ciência à Chesf sobre as falhas identificadas, a fim de que sejam adotadas medidas internas com vistas à prevenção de ocorrência de outras semelhantes.
Entre os benefícios estimados desta fiscalização pode-se mencionar a melhoria na forma de atuação da Chesf quanto à elaboração de seus orçamentos básicos, bem como em relação à administração da execução de seus contratos, além do aumento da expectativa de controle.
Proposta de encaminhamento
Diante do exposto, submetem-se os autos à consideração superior, propondo:
1.20. Com fundamento no art. 7º da Resolução – TCU 265/2014, dar ciência à Companhia Hidro Elétrica do São Francisco sobre as seguintes falhas ou impropriedades observadas na administração do Pregão PG-1.90.2015.0780 e do Contrato CTNI-90.2015.0780, de modo que sejam evitadas suas reincidências em procedimentos administrativos futuros:
1.20.1. Pesquisa de preços de mercado deficiente, ante a utilização de apenas uma cotação recebida e a ausência de utilização de contratos de empresas públicas como referência, em especial daquelas que compõem o Sistema Eletrobras, o que, aliado à ausência de documentação comprobatória relativa aos levantamentos e estudos que fundamentaram o preço estimado da contratação no processo licitatório, impediu a administração pública de avaliar a vantajosidade das propostas, o que afrontou disposto nos artigos 3º, caput, e 40, inciso X, da Lei 8.666/1993, no art. 9º, § 2º, do Decreto 5.450/2005, no art. 3º, incisos I e III, da Lei 10.520/2002 e na jurisprudência do TCU; e
1.20.2. Majoração de 7,5% ao preço obtido na pesquisa realizada como critério de aceitabilidade de preços, o que afrontou o disposto no art. 40, inciso X, da Lei 8.666/1993 e no Acórdão 1061/2014-TCU-Plenário, de relatoria do Ministro Walton Alencar Rodrigues.
1.20.3. Ausência de análise técnica/econômica da vantajosidade da prorrogação do contrato, o que afrontou o disposto no Acórdão 1445/2015-TCU-Plenário, de relatoria do Ministro Vital do Rêgo;
1.20.4. Ausência de publicação do extrato do 1º termo aditivo (prorrogação do contrato) ; e publicação do extrato do 2º termo aditivo (prorrogação do contrato) com erro na data da nova vigência, em desacordo com o previsto na Lei 8.666/1993, art. 61, parágrafo único;
1.20.5. Ausência de termo/apostila informando o valor do reajuste aplicado ao contrato, calculado a partir de índices da Fórmula Coge, em afronta à Lei 8.666/1993, art. 65, § 8º e ao Acórdão 7487/2015-TCU-Primeira Câmara, de relatoria do Ministro Bruno Dantas.
1.21. Arquivar o presente processo, com fundamento no art. 169, inciso V, do Regimento Interno do TCU.”
	É o relatório.

8.1. Claudio Murta Savluchinske e outros, representando Fabio Lopes Alves.

Não atuou.

AUDITORIA DE CONFORMIDADE. CHESF. AQUISIÇÃO DE CABOS CONDUTORES A SEREM EMPREGADOS EM ONZE OBRAS DE LINHAS DE TRANSMISSÃO NA REGIÃO NORDESTE. FALHAS/IMPROPRIEDADES. CIÊNCIA. ARQUIVAMENTO.

RELATÓRIO DE AUDITORIA (RA)

Secretaria de Fiscalização de Infraestrutura de Energia Elétrica (SeinfraEle).

Em exame Auditoria realizada pela Secretaria de Fiscalização de Infraestrutura de Energia Elétrica (SeinfraElétrica) que teve como escopo a análise do processo de contratação de empresa para aquisição de cabos condutores a serem empregados em onze obras de linhas de transmissão na Região Nordeste, por meio do Pregão PG-1.90.2015.0780, com base no qual foi celebrado o Contrato CTNI-90.2015.0780, sob administração da Companhia Hidro Elétrica do São Francisco (Chesf) .
2. A partir do objetivo do trabalho e a fim de avaliar em que medida os recursos estão sendo aplicados de acordo com a legislação pertinente, formularam-se as questões adiante indicadas:
Questão 1: O procedimento licitatório foi regular?
Questão 2: A formalização do contrato atendeu aos preceitos legais e sua execução foi adequada?
Questão 3: Os preços dos serviços definidos no orçamento da obra são compatíveis com os valores de mercado?
3. As principais constatações deste trabalho foram:
Deficiências na elaboração do orçamento estimado da contratação (achado III.1) ; e
Deficiências na administração da execução do Contrato (Achado III.2) .
4. O presente contrato foi celebrado no valor de R$ 72.955.186,29, no entanto, até a conclusão da auditoria, o Contrato CTNI-90.2015.07800 permanecia vigente, com uma execução financeira de R$ 39.962.490,63. Contudo, não há previsão de novos desembolsos, tendo em vista que o Ministro de Minas e Energia declarou a caducidade das concessões outorgadas à Chesf relativas a cinco das onze obras para as quais havia previsão de fornecimento dos cabos condutores objeto do contrato em análise.
5. Com relação ao primeiro achado, “Deficiências na elaboração do orçamento estimado da contratação”, a equipe de auditoria do TCU identificou que a Chesf cometeu as seguintes falhas:
“32.1.  Pesquisa de preços de mercado deficiente, ante a utilização de apenas uma cotação recebida e a ausência de utilização de contratos de empresas públicas como referência, em especial daquelas que compõem o Sistema Eletrobras;
32.2. Ausência de documentação comprobatória relativa aos levantamentos e estudos que fundamentaram o preço estimado da contratação no processo licitatório; e
32.3. Majoração de 7,5% ao preço obtido na pesquisa realizada como critério de aceitabilidade de preços.”
6. Conforme observou a equipe técnica deste Tribunal, a Chesf utilizou apenas uma cotação recebida para elaboração do orçamento básico vinculado ao Pregão PG-1.90.2015.0780, deixando de utilizar contratos de empresas públicas como referência, em especial daquelas que compõem o Sistema Eletrobras. Em complemento, a Companhia deixou de juntar a documentação comprobatória relativa aos levantamentos e estudos que fundamentaram o preço estimado da contratação no processo licitatório. Tudo isso impediu a administração pública de avaliar a vantajosidade das propostas dos licitantes, o que afrontou o disposto nos artigos 3º, caput, e 40, inciso X, da Lei 8.666/1993, no art. 9º, § 2º, do Decreto 5.450/2005, no art. 3º, incisos I e III, da Lei 10.520/2002 e na jurisprudência do TCU.
7. A jurisprudência desta Corte de Contas é pacífica no sentido de que, na impossibilidade de obtenção de preços referenciais em sistemas oficiais (Sinapi, Sicro etc.) para a estimativa de custos em processos licitatórios, deve ser realizada pesquisa de mercado, a qual deve necessariamente conter, no mínimo, três cotações, fazendo-se constar do respectivo processo a documentação comprobatória pertinente aos levantamentos e estudos que fundamentaram o preço estimado, conforme Acórdão 3280/2011-TCU-Plenário, de relatoria do Ministro Walton Alencar, 2.531/2011-TCU-Plenário, de relatoria do Ministro José Jorge, 1.266/2011-TCU-Plenário, de relatoria do Ministro Ubiratan Aguiar, 718/2010-TCU-1ª Câmara, de relatoria do Ministro Augusto Nardes, e 2.479/2009-TCU-Plenário, de relatoria do Ministro Marcos Bemquerer.
8. Ressalta-se que a estimativa de preços em licitações deve contemplar, entre outros critérios, as cotações com fornecedores, contratos anteriores do próprio órgão/empresa pública e de outros entes públicos, mídias e sítios eletrônicos especializados, além de portais de referenciamento de custos, conforme Acórdão 2787/2017-TCU-Plenário, de minha relatoria, 1.604/2017-TCU-Plenário, de relatoria do Ministro Vital do Rêgo, 3.010/2016-TCU-Plenário, de relatoria do Ministro Weder de Oliveira e 3.684/2014-TCU-2ª Câmara, de relatoria da Ministra Ana Arraes.
9. Acrescente-se que, além da pesquisa de preços deficitária realizada, em desconformidade com a jurisprudência do TCU, a Chesf majorou os preços em 7,5% para chegar ao critério de aceitabilidade de preços do Pregão PG-1.90.2015.0780, com fundamento na Decisão da Diretoria 23.02/2009, realizada em 15/06/2009. Nos termos constantes dessa Decisão, para licitações na modalidade pregão: “serão considerados preços excessivos aqueles que ultrapassarem o orçamento básico disponível no processo em mais de 7,5%”.
10. Cabe ressaltar que é ilegal estabelecer faixa de variação em relação a preços de referência como critério de aceitabilidade de preço global, conforme delineado, por exemplo, no Acórdão 1061/2014-TCU-Plenário, de relatoria do Ministro Walton Alencar Rodrigues.
11. No caso encontrado na Chesf, a fixação de faixa de variação é de até 7,5% acima do orçamento básico, como critério de aceitabilidade de preço global do Pregão PG-1.90.2015.0780, contrariou o disposto no art. 40, inciso X, da Lei 8.666/1993, que veda a fixação de faixas de variação em relação a preços de referência.
12. No Relatório final de julgamento da licitação, elaborado pela pregoeira, é possível verificar que o preço apresentado pela empresa vencedora do certame, ZTT do Brasil Ltda., ficou 4,356% acima do orçamento estimado da contratação, mas foi aceito em razão de estar abaixo da faixa de 7,5% adotada como critério de aceitabilidade de preços.
13. Diante das falhas constatadas, os auditores do TCU buscaram identificar eventual sobrepreço nos valores efetivamente contratados pela Chesf por meio do Contrato CTNI-90.2015.0780, decorrente do Pregão em análise.
14. A equipe de auditoria do Tribunal concluiu que não havia indício de sobrepreço ou prejuízo ao erário nos valores efetivamente contratados, em que pesem as falhas apontadas, uma vez que o valor da proposta vencedora do certame apresentada pela empresa ZTT do Brasil Ltda., montante equalizado, foi de R$ 84.395.528,37, enquanto o orçamento de referência elaborado pela equipe de auditoria, também equalizado, foi de R$ 104.590.564,14.
15. Diante dessas conclusões, a unidade técnica propõe dar ciência à Chesf sobre as seguintes falhas, identificadas na elaboração do orçamento estimado para contratação de empresa para fornecimento de cabos elétricos para onze obras de linhas de transmissão, objeto do Pregão PG-90.2015.0780:
Pesquisa de preços de mercado deficiente, ante a utilização de apenas uma cotação recebida e a ausência de utilização de contratos de empresas públicas como referência, em especial daquelas que compõem o Sistema Eletrobras, o que, aliado à ausência de documentação comprobatória relativa aos levantamentos e estudos que fundamentaram o preço estimado da contratação no processo licitatório, impediu a administração pública de avaliar a vantajosidade das propostas, o que afrontou disposto nos artigos 3º, caput, e 40, inciso X, da Lei 8.666/1993, no art. 9º, § 2º, do Decreto 5.450/2005, no art. 3º, incisos I e III, da Lei 10.520/2002 e na jurisprudência do TCU; e
Majoração de 7,5% ao preço obtido na pesquisa realizada como critério de aceitabilidade de preços, o que afrontou o disposto no art. 40, inciso X, da Lei 8.666/1993 e no Acórdão 1061/2014-TCU-Plenário, de relatoria do Ministro Walton Alencar Rodrigues.
16. No que se refere ao segundo achado, “Deficiências na administração da execução do Contrato”, foram identificadas as seguintes falhas cometidas pela Chesf:
“58.1 Ausência de análise técnica/econômica da vantajosidade da prorrogação do contrato;
58.2 Ausência de publicação do extrato do 1º termo aditivo (prorrogação do contrato) ; e publicação do extrato do 2º termo aditivo (prorrogação do contrato) com erro na data da nova vigência; e
58.3 Ausência de termo/apostila informando o valor do reajuste aplicado (Fórmula Coge) .”
17. De acordo com os auditores, as deficiências identificadas na administração da execução do contrato caracterizam impropriedades causadas por controles internos que requerem aprimoramentos, e por entendimentos equivocados sobre as responsabilidades do gestor quando da dilação de prazos contratuais.
18. Em razão disso, a unidade técnica propõe dar ciência à Chesf sobre as falhas identificadas no processo administrativo referente à execução do contrato CTNI-90.2015.0780.
19. Assim, observo que apesar das falhas apontadas nos dois achados, os testes de auditoria realizados não apontaram para a ocorrência de sobrepreço nos valores dos cabos elétricos adquiridos por meio do Contrato CTNI-90.2015.0780, tomando-se como referência o Banco de Preços da Aneel.
20. Desse modo, acolho a proposta da SeinfraElétrica por entender que, em ambos os casos seria oportuno e suficiente dar ciência à Chesf sobre as falhas identificadas, a fim de que sejam adotadas medidas internas com vistas à prevenção de ocorrência de outras semelhantes.
21. Ante o exposto, manifesto-me por que o Tribunal aprove o acórdão que ora submeto à apreciação deste Colegiado.
TCU, Sala das Sessões Ministro Luciano Brandão Alves de Souza, em 19 de fevereiro de 2020.
AUGUSTO SHERMAN CAVALCANTI 
Relator